【裁判字號】    97,重訴,14
【裁判日期】    970919
【裁判案由】    損害賠償
【裁判全文】
臺灣基隆地方法院民事判決              97年度重訴字第14號
原      告  甲○○
即被選定人
訴訟代理人  黃丁風律師
            黃雅羚律師
            黃敬唐律師
被      告  乙○○○
            丙○○
上二人共同
訴訟代理人  范晉魁律師
複代理人    林雅君律師
上列當事人間請求損害賠償事件，本院於中華民國97年8月28日
言詞辯論終結，判決如下：
    主  文
被告應連帶給付原告及如附表所示之選定人各如附表所示之金額
，並均自民國九十五年十二月十九日起至清償日止按年息百分之
五計算之利息。
訴訟費用由被告連帶負擔。
    事實及理由
一、按多數有共同利益之人，不合於民事訴訟法第40條第3項所
    定者，得由其中選定一人或數人，為選定人及被選定人全體
    起訴或被訴。又選定當事人之制，旨在求取共同訴訟程序之
    簡化，苟多數當事人所主張之主要攻擊或防禦方法相同，已
    足認有簡化訴訟程序之作用，而具有法律上之共同利益，即
    得由其中選定一人或數人為全體起訴或被訴。所謂有共同利
    益者，乃指於訴訟結果有影響之爭點，對於多數人均有利害
    關係者而言（最高法院76年度台再字第6號、87年度台上字
    第2917號裁判意旨參照）。查本件如附表所示選定人呂崑平
    等59人主張其等與被選定人甲○○均係以被告乙○○○為會
    首合會之未得標會員，因被告乙○○○、丙○○以虛設人頭
    、冒名盜標等共同詐欺之方式，詐取原告甲○○等人所繳交
    之會款，而主張侵權行為損害賠償請求權；是其等請求之原
    因事實均為相同，攻擊防禦方法亦屬一致，自係有共同利益
    之多數人，依前述說明，自得於起訴前、後選定其中一人為
    全體起訴，是其等於民國（下同）95年12月11日出具委託書
    選定原告甲○○為全體進行訴訟（見本院95年度重附民字第
    12號刑事卷宗第5頁），即無不合。
二、按訴狀送達後，原告不得將原訴變更或追加他訴，但擴張或
    減縮應受判決事項之聲明者，不在此限，民事訴訟法第255
    條第1項第3款定有明文；查本件原告於起訴時請求：被告應
    連帶給付原告甲○○及選定人呂崑平、呂秉橙、呂塗、許果
    晴、許果惠、謝惠英、張簡葉、邱黃玉珠、邱俊平、蔡朝春
    、李明俊、余李玉雲、王忠地、王許葉、王文亞、林美雲、
    黃朝聰、蔡錫民、許玉卿、許玉珍、許玉婷、許玉蘭、蔡素
    蘭、王益長、張燕玉、林明賢、王穎晨、許美蓮、黃菁菁、
    郭秀蓁、郭元坤、葉瑞生、徐金龍、高秀英、林文義、郭金
    龍、許輝雄、郭賴桃、郭朝財、郭盟君、葉毓敏、葉宏志、
    謝雯卿、王華昌、李天成各新臺幣（下同）226,700元；應
    連帶給付選定人呂崑崙、蔡一中、彭永森、許塗、江接順、
    邱秀鳳、黃朝富、謝金益、周文淵、林木彬、辜秀枝各
    453,400元；應連帶給付選定人邱憶凌680,100元；應連帶給
    付選定人謝蔡飲906,800元；應連帶給付選定人黃鳳珠
    1,133,500元，及自刑事附帶民事起訴狀繕本送達之翌日起
    至清償日止按年息5％計算之利息；嗣於民國（下同）96年
    10月11日以刑事附帶民事準備(一)狀變更訴之聲明為：被告應
    連帶給付原告甲○○及選定人呂崑平、呂秉橙、呂塗、許果
    晴、許果惠、謝惠英、張簡葉、邱黃玉珠、邱俊平、蔡朝春
    、李明俊、余李玉雲、王忠地、王許葉、王文亞、林美雲、
    黃朝聰、蔡錫民、許玉卿、許玉珍、許玉婷、許玉蘭、蔡素
    蘭、王益長、張燕玉、林明賢、王穎晨、許美蓮、黃菁菁、
    郭秀蓁、郭元坤、葉瑞生、徐金龍、高秀英、林文義、郭金
    龍、許輝雄、郭賴桃、郭朝財、郭盟君、葉毓敏、葉宏志、
    謝雯卿、王華昌、李天成各新臺幣（下同）227,800元；應
    連帶給付選定人呂崑崙、蔡一中、彭永森、許塗、江接順、
    邱秀鳳、黃朝富、謝金益、周文淵、林木彬、辜秀枝各
    455,600元；應連帶給付選定人邱憶凌683,400元；應連帶給
    付選定人謝蔡飲911,200元；應連帶給付選定人黃鳳珠
    1,139,000元，及自刑事附帶民事起訴狀繕本送達之翌日起
    至清償日止按年息5％計算之利息，核與前開規定相符，應
    予准許。
三、原告起訴請求判決如主文第1項所示，其陳述略以：
  (一)被告乙○○○、丙○○二人係夫妻，原告及選定人等60人於
    92年3月間經被告等招募，參加以被告乙○○○名義擔任會
    首，會期自92年3月15日起，連同會首在內共139會，每會1
    萬元，並採內標制，每月1日及15日下午1時在被告位於台北
    縣金山鄉○○村○○路36號之住處開標之民間互助會 (下稱
    系爭合會)。而系爭合會自92年3月15日首期開標後，每期大
    多由被告兩人在場共同主持合會開標儀式，開標過程中，由
    被告乙○○○主持，被告丙○○從旁協助處理，亦有被告二
    人中之一人主持合會開標儀式之情形，每次開標歷時約10至
    20分鐘結束，其後則多由被告等共同出面向各未得標會員收
    取會款，或由被告二人中之一人向各未得標之會員收取會款
    ，偶有被告二人均不在家時，則會交由其子女出面代收。詎
    系爭合會於不含首期已開標45期後，原定於94年2月1日下午
    1時開標，但原告突然接獲通知，系爭合會已遭會首即被告
    乙○○○無預警宣告停會。原告始知悉被告乙○○○分別於
    附表所示各開標日期，以冒名盜標方式詐取系爭合會標金共
    計29次。是被告二人以偽造文書方式，邀請原告及其餘合會
    會員等100多人共同參加系爭合會，隨即利用預先安排人頭
    方式冒標及盜標參與系爭合會活會會員方式，詐取原告每期
    所繳交會款乙情，業經台灣基隆地方法院檢察署以95年度偵
    字第188至195號提起公訴，並經本院刑事庭以95年度訴字第
    571號、台灣高等法院97年度上訴字第1808號刑事判決分別
    判處被告乙○○○有期徒刑3年6月、被告丙○○有期徒刑1
    年6月，並減刑為有期徒刑9月確定。
  (二)依民法第184條第1項及第185條之規定，原告及選定人等為
    未得標會員，因被告等前揭不法侵權行為，受有如附表所示
    金額之損害。又系爭合會會單雖僅登記被告乙○○○一人為
    會首，但實際上被告丙○○亦全程參與系爭合會之組織及運
    作，並藉由開標及出面向各會員收取會款，與被告乙○○○
    共同實施冒標盜標之不法侵權行為，因此，被告自應依前揭
    法律規定負連帶損害賠償之責。
  (三)對被告答辯所為陳述略以：雖被告丙○○辯稱其不曾過問被
    告乙○○○籌組系爭合會情形，更未曾主持系爭合會之開標
    或代被告乙○○○收取系爭合會會款為由，全盤否認侵權行
    為，惟據證人甲○○、邱黃玉珠、呂蔡妹、高秀英、林李足
    、許李銀、黃鳳珠、郭盟君、陳雅萍、謝羅麗玉分別於本院
    95年度訴字第571號刑事案件審理中之證言，被告等確係由
    被告乙○○○招募合會會員，而由被告丙○○以冒標及盜標
    等偽造文書方式，多次實施前開不法詐欺行為，致原告因此
    而受有損害，實不容被告臨訟推諉。
二、被告等則請求駁回原告之訴，並答辯略以：
  (一)被告等對於被告乙○○○於92年3月15日以自己名義擔任會
    首籌組系爭合會，並虛列合會會員及冒用會員名義得標，致
    不知情之活會會員給付會款予乙○○○，致原告及選定人等
    受有如附表所示金額之損害等情不爭執。
  (二)惟被告丙○○雖為乙○○○之夫，且知乙○○○平時有籌組
    民間合會之習慣，惟由於家中經濟皆慣由乙○○○掌管，被
    告丙○○平時不過問家中之財務狀況，亦不曾過問乙○○○
    籌組民間合會之情形；且系爭合會皆係由乙○○○主持開標
    ，丙○○未曾主持過開標，至多僅係適逢在家，而幫忙開標
    ，合會會款亦多係由乙○○○收取，僅於乙○○○與他人聊
    天或不在家時，始由丙○○代為收取，於合會會員以電話詢
    問得標金額時，丙○○接電話後詢問乙○○○得標金額並回
    覆會員，亦屬人之常情，要難據此即謂被告丙○○知悉乙○○○虛列系爭合會會員或冒標之情。原告雖舉9名證人之證
    述，欲證明被告曾參與系爭合會，惟其中多數證人之證述無
    法證明被告曾參與系爭合會，茲說明如下：
    1.證人謝羅麗玉雖稱曾交付會錢予被告，惟其亦證稱：（問
      ：你有無去參與過投、開標？）有一、二次，我都是去乙○○○他家看投、開標。（問：有無拿到會單？）有，是
      乙○○○給我的。（問：你去的這二次有無看到丙○○在
      場？）我去的這二次有一次丙○○有在場，開標的時候丙○○有時跑出去有時會進入房間睡覺，開標的時候他不在
      場…（問：你將會錢拿到乙○○○家時，為何會交給她家
      人？）誰在家我就交給誰。（問：你交給丙○○的時候都
      是乙○○○不在家的時候？）對…。」自謝羅麗玉之證述
      可知，系爭合會標單非被告交付予伊，被告亦未曾主持開
      標，給付會錢時亦僅在乙○○○不在家時，始交付予被告
      ，可知被告未曾參與系爭合會。
    2.證人陳雅萍證稱：「接手後的會錢我都是直接交給乙○○○，有時候是乙○○○來我家收，有時候是我上街會經過
      她家時，我就拿去她家給她，曾經有一、二次在乙○○○
      家門外碰到丙○○有交給丙○○…（問：你交給丙○○會
      錢的時候，乙○○○有無在場？）沒有。（問：你接手後
      有無每次都到現場參與標會？）有，這二、三次我都有到
      現場，因為我要標會。（問：你去的這二、三次有無看到
      丙○○在場幫忙開標？）我都沒有看到丙○○在現場，也
      沒有看到他有幫忙開標。」自上開陳雅萍之證述可知，其
      只有在乙○○○不在家時，始會將會錢交付予被告，而非
      因被告曾參與系爭合會，況其亦未曾見被告主持開標，更
      可證明被告未曾參與系爭合會。
    3.證人郭盟君雖曾於偵訊中做對被告不利之證述，惟其已於
      本院審理時證述：「（是何人找你加入本案合會？）答：
      被告乙○○○…（會單是何人給你的？）答：被告乙○○○…（是何人主持開標？）答：都是被告乙○○○…（你
      會錢交給誰？）答：…是被告乙○○○收的會錢…（在開
      標現場是何人向說何人得標？）答：是被告乙○○○…（
      你有注意到是何人在主持開標？）答：這部分是被告乙○○○…。」（見本院刑事庭96年3月6日審判筆錄第30至32
      頁）。證人黃鳳珠亦曾於偵訊時為對被告不利之證述，惟
      亦於刑事審理時改稱：「（是何人找你加入本案合會？）
      答：我姐姐玉珠向我說是被告乙○○○…（你會錢交給誰
      ？）答：…匯到被告乙○○○的帳戶…。」（參見本院刑
      事庭96年3月6日審判筆錄第29頁）。可見經由交互詰問後
      ，郭盟君、黃鳳珠所陳述者應較接近事實，亦即被告未曾
      參與系爭合會。
    4.證人許李銀雖有對被告不利之供述，惟其亦稱：「（是何
      人找你加入本案合會？）答：被告乙○○○…（會單是何
      人給你的？）答：被告乙○○○…。」（參見本院刑事庭
      96年3月6日審判筆錄第27頁）。若被告曾參與系爭合會，
      則豈可能僅由乙○○○對外招會？可見被告確未曾參與系
      爭合會。
    5.證人邱黃玉珠雖稱被告曾幫忙打開標單，惟其亦稱：「（
      問：會單是何人給你的？）被告乙○○○…（被告丙○○
      有無在開標現場說是得標情形？）沒有，都是被告乙○○○說的…（問：被告二人哪一個人向你收會錢？）我都是
      交給被告乙○○○，交給被告丙○○一次，這一次是被告
      丙○○騎機車載被告乙○○○去我家，被告乙○○○去我
      家隔壁收會錢，所以我將會錢交給被告丙○○。」自邱黃
      玉珠之證述可知，即便被告曾在家幫忙打開標單１、２次
     ，雖實際主持開標者仍為乙○○○，況邱黃玉珠除乙○○○不方便，將會錢交給被告1次外，均將會錢交付予乙○○○，可知被告真未參與系爭合會。
    6.原告又舉高秀英、林李足等人證述，欲證明被告曾參與系
      爭合會，惟觀其所述，一為將會錢交付與乙○○○之兄弟
      ，隔日因乙○○○臨時有事，吩咐被告代為拿取會錢，另
      一則為被告載乙○○○收取會錢，而被告自始至終均未接
      觸到會錢，二者均無法證明被告曾參與系爭合會。
 (三)又由下列證人證言可知，本案合會為乙○○○所召集，且被
   告又未曾主持開標，會員亦皆將會錢交予乙○○○，即可證
   明本案合會實係由乙○○○所負責，被告雖因乙○○○近十
   多年來，時常召集合會，而知本案合會之存在，惟因被告從
   不過問乙○○○任何合會相關問題，自無從與乙○○○共謀
   詐欺被害人等，且被告亦從未分擔乙○○○詐欺行為，而不
   該當共同正犯構成要件，而不成立詐欺罪，殆屬無疑。
   1.證人許謝秀於本院刑事庭審理時供稱略以：…（本案合
     會是何人召集？）答：被告乙○○○…（你在現場有無見
     過被告丙○○？）答：沒有…（被告丙○○是否曾經向你
     收過會錢？）答：沒有…（以前你參加被告乙○○○的會
     ，被告丙○○有無參與開標）答：沒有…（參見本院刑事
     庭96年3月6日審判筆錄第4、第5頁）。
   2.證人陳錦亮於本院刑事庭審理時供稱略以：…（本案的合
     會是何人召集？）答：被告乙○○○…（會錢都是誰在收
     的？）答：都是被告乙○○○在收的…（是何人向你說是
     何人得標？）答：這五次都是被告乙○○○向我說…（參
     見本院刑事庭96年3月6日審判筆錄第9、第11頁）。
   3.證人甲○○於本院刑事庭審理時供稱略以：…（會單是何
     人給你的？）答：被告乙○○○…（參見本院刑事庭96年3
     月6日審判筆錄第16頁）。
   4.證人邱黃玉珠於本院刑事庭審理時供稱略以：…（是何人
     找你加入本案合會？）答：被告乙○○○…（會單是何人
     給你的？）答：被告乙○○○…（開標的時候都是何人主
     持？）答：被告乙○○○…（被告丙○○有無在開標現場
     說是得標情形？）答：沒有，都是被告乙○○○說的…（
     被告二人哪一個人向你收會錢？）答：我都是交給被告乙○○○…（參見本院刑事庭96年3月6日審判筆錄第20、21
     頁）。
   5.證人呂蔡妹於本院刑事庭審理時供稱略以：…（是何人找
     你加入本案合會？）答：被告乙○○○…（會單是何人給
     你的？）答：被告乙○○○…（開標的時候都是何人主持
     ？）答：都是被告乙○○○，我沒有看過被告丙○○主持
     開標…（被告二人哪一個人向你收會錢？）答：都是交給
     被告乙○○○…（參見本院刑事庭96年3月6日審判筆錄第
     22頁）。
   6.證人高秀英於本院刑事庭審理時供稱略以：…（是何人找
     你加入本案合會？）答：被告乙○○○…（會單是何人給
     你的？）答：被告乙○○○…都是被告乙○○○到市場向
     我收會錢…（參見本院刑事庭96年3月6日審判筆錄第24頁
     ）。
   7.證人林李足於本院刑事庭審理時供稱略以：（是何人找你
     加入本案合會？）答：被告乙○○○…（會單是何人給你
     的？）答：被告乙○○○…（你會錢交給誰？）證人林李
     足答：被告乙○○○…我錢是交給被告乙○○○…（參見
     本院刑事庭96年3月6日審判筆錄第25、第26頁）。
   8.證人許李銀於本院刑事庭審理時供稱略以：（是何人找你
     加入本案合會？）答：被告乙○○○…（會單是何人給你
     的？）答：被告乙○○○…（參見本院刑事庭96年3月6日
     審判筆錄第27頁）。
   9.證人黃鳳珠於本院刑事庭審理時供稱略以：（是何人找你
     加入本案合會？）答：我姐姐玉珠向我說是被告乙○○○
     …（你會錢交給誰？）答：…匯到被告乙○○○的帳戶…
     （參見本院刑事庭96年3月6日審判筆錄第29頁）。
   10.證人郭盟君於本院刑事庭審理時供稱略以：（是何人找你
     加入本案合會？）答：被告乙○○○…（會單是何人給你
     的？）答：被告乙○○○…（是何人主持開標？）答：都
     是被告乙○○○…（你會錢交給誰？）答：…是被告乙○○○收的會錢…（在開標現場是何人向說何人得標？）答
     ：是被告乙○○○…（你有注意到是何人在主持開標？）
     答：這部分是被告乙○○○…（參見本院刑事庭96年3月6
     日審判筆錄第30至32頁）。
   11.證人郭金龍於本院刑事庭審理時供稱略以：（本件互助會
     是何人邀你參加的？（提示160號卷第58、59頁所示之互助
     會））答：是乙○○○。（開標時丙○○會不會在旁幫忙
     主持開標？）答：我看到時他都是在旁邊坐著。（會款都
     是何人向你收取的？）答：…有時候乙○○○會去菜市場
     向我收取，有時候因為乙○○○大兒子（已經去世）是我
     的同事乙○○○沒有收的時候我會託他大兒子帶回給乙○○○…（你未參加的開標結果是何人告訴你的得標者及得
     標金額？）答：乙○○○來向我收會錢時告訴我標多少我
     就給多少，我也沒有問何人得標，乙○○○沒有來收會錢
     時，我會打電話問乙○○○得標金額多少後我就將會錢託
     由她大兒子交給她，我沒有問她得標者是何人，她也沒有
     主動告訴我。（你有去過現場二次，這兩次丙○○在現場
     做何事情？）答：丙○○都是坐在客廳的椅子上看人家開
     標…。」（參見本院刑事庭96年8月28日審判筆錄）。
   12.證人鄭美玉於本院刑事庭審理時供稱略以：（是何人找你
     加入本案合會？）答：被告乙○○○。（會單是何人給你
     的？）答：被告乙○○○…（你去過的5、6次，開標的時
     候都是何人主持？）答：我去的那幾次都是被告乙○○○
     所主持...  打開標單的都是乙○○○，丙○○他沒有幫忙
     打開標單。（被告丙○○有無在開標現場說得標情形？）
     答：沒有，都是被告乙○○○說的…（被告二人哪一個人
     向你收會錢？）答：丙○○騎乘機車載乙○○○到我家來
     向我收取會款，大部分都是將會錢交給乙○○○，我有2、
     3次因為乙○○○與鄰居在聊天，我就將會錢直接拿給丙○○…。（參見本院刑事庭96年8月28日審判筆錄）。
   13.證人黃郭鳳嬌於本院刑事庭審理時供稱略以：（是何人找
     你加入本案合會？）答：被告乙○○○。（會單是何人給
     你的？）答：被告乙○○○…（你去過的2、3次，開標的
     時候都是何人主持？）答：我去的那幾次都是被告乙○○○所主持…（被告丙○○有無在開標現場說得標情形？）
     答：沒有，都是被告乙○○○說的…（被告二人哪一個人
     向你收會錢？）答：…大部分都是乙○○○向我收錢，有
     時是我拿去她家乙○○○不在家時，我有將會款交給丙○○2次過…。（參見本院刑事庭96年8月28日審判筆錄）。
   14.證人蔡錫民於本院刑事庭審理時供稱略以：（是何人找你
     加入本案合會？）答：被告乙○○○。（會單是何人給你
     的？）答：被告乙○○○拿去我岳母許郭純家…（開標後
     何人告知你得標金額、得標者？）答：開完標後有時候乙○○○會跟我岳母說得標金額…。（參見本院刑事庭96年8
     月28日審判筆錄）。
   15.證人呂燕星於本院刑事庭審理時供稱略以：（是何人找你
     加入本案合會？）答：我姐姐呂如函找我參加的，我沒有
     見過會首，也不認識她。只知道是一個綽號阿鑾之人，我
     是現在才知道會首就是許林阿鑾…。（參見本院刑事庭96
     年8月28日審判筆錄）。
   16.證人呂許秀琴於本院刑事庭審理時供稱略以：（是何人找
     你加入本案合會？）答：被告乙○○○。（會單是何人給
     你的？）答：我沒有會單，會單是乙○○○拿給我之後我
     拿給呂如涵的（被告二人哪一個人向你收會錢？）答：乙○○○。丙○○沒有向我收過會錢…。（參見本院刑事庭
     96年8月28日審判筆錄）。
   17.證人鄧素華於本院刑事庭審理時供稱略以：（會錢何人向
     你收的？）答：是乙○○○到我家向我收取。（得標的人
     、得標金額是何人告訴你的？）答：是乙○○○到我家收
     會錢時告訴我的。（你參加這個合會是何人向你邀集的？
     ）答：是乙○○○到我家向我邀會的。（乙○○○向你邀
     會的時候是他自己一人去的還是有他人陪同？）答：是她
     自己一人…。（參見本院刑事庭96年10月11日審判筆錄）
     。
  18.證人陳雅萍於本院刑事庭審理時供稱略以：（你去的這二
     、三次有無看到丙○○在場幫忙開標？）答：我都沒有看
     到丙○○在現場，也沒有看到他有幫忙開標…。（參見鈞
     院刑事庭96年10月11日審判筆錄）。
  19.證人謝羅麗玉於本院刑事庭審理時供稱略以：（…你有無
     參加過乙○○○所召集的互助會？）答：有，是乙○○○
     向我邀會的…（你去的這二次有無看到丙○○在場？）答
     ：我去的這二次有一次丙○○有在場，開標的時候丙○○
     有時跑出去有時會進入房間睡覺，開標的時候他不在場…
     （你將會錢拿到乙○○○家時，為何會交給她家人？）答
     ：誰在家我就交給誰。（你交給丙○○的時候都是乙○○○不在家的時候？）答：對…。（參見本院刑事庭96年10
     月11日審判筆錄）。
  (四)本件刑事判決雖認被告曾參與系爭合會，並舉系爭合會會員
    之證述為判決理由，惟本件有多數合會會員於審理中證明被
    告未參與系爭合會，但上開判決未採用，亦未說明理由，是
    上開刑事判決雖已確定，惟其判決除有理由不備或證據未查
    等違背法令外，亦絕非事實，茲將刑事判決中未舉之證述詳
    列如下：
    1.證人呂蔡妹於本院刑事庭審理時供稱略以：…（是何人找
      你加入本案合會？）答：被告乙○○○…（會單是何人給
      你的？）答：被告乙○○○…（開標的時候都是何人主持
      ？）答：都是被告乙○○○，我沒有看過被告丙○○主持
      開標…（被告二人哪一個人向你收會錢？）答：都是交給
      被告乙○○○…（參見本院刑事庭96年3月6日審判筆錄第
      22頁）。
    2.證人高秀英於本院刑事庭審理時供稱略以：…（是何人找
      你加入本案合會？）答：被告乙○○○…（會單是何人給
      你的？）答：被告乙○○○…都是被告乙○○○到市場向
      我收會錢…（參見本院刑事庭96年3月6日審判筆錄第24頁
      ）。
    3.證人黃郭鳳嬌於本院刑事庭審理時供稱略以：（是何人找
      你加入本案合會？）答：被告乙○○○。（會單是何人給
      你的？）答：被告乙○○○…（你去過的2、3次，開標的
      時候都是何人主持？）答：我去的那幾次都是被告乙○○○所主持…（被告丙○○有無在開標現場說得標情形？）
      答：沒有，都是被告乙○○○說的…（被告二人哪一個人
      向你收會錢？）答：…大部分都是乙○○○向我收錢，有
      時是我拿去她家乙○○○不在家時，我有將會款交給丙○○2次過…。（參見本院刑事庭96年8月28日審判筆錄）。
    4.證人蔡錫民於本院刑事庭審理時供稱略以：（是何人找你
      加入本案合會？）答：被告乙○○○。（會單是何人給你
      的？）答：被告乙○○○拿去我岳母許郭純家…（開標後
      何人告知你得標金額、得標者？）答：開完標後有時候乙○○○會跟我岳母說得標金額…。（參見本院刑事庭96年
      8月28日審判筆錄）。
    5.證人呂燕星於本院刑事庭審理時供稱略以：（是何人找你
      加入本案合會？）答：我姐姐呂如函找我參加的，我沒有
      見過會首，也不認識她。只知道是一個綽號阿鑾之人，我
      是現在才知道會首就是許林阿鑾…。（參見本院刑事庭96
      年8月28日審判筆錄）。
    6.證人呂許秀琴於本院刑事庭審理時供稱略以：（是何人找
      你加入本案合會？）答：被告乙○○○。（會單是何人給
      你的？）答：我沒有會單，會單是乙○○○拿給我之後我
      拿給呂如涵的（被告二人哪一個人向你收會錢？）答：乙○○○。丙○○沒有向我收過會錢…。（參見本院刑事庭
      96年8月28日審判筆錄）。
    7.證人鄧素華於本院刑事庭審理時供稱略以：（會錢何人向
      你收的？）答：是乙○○○到我家向我收取。（得標的人
      、得標金額是何人告訴你的？）答：是乙○○○到我家收
      會錢時告訴我的。（你參加這個合會是何人向你邀集的？
      ）答：是乙○○○到我家向我邀會的。（乙○○○向你邀
      會的時候是他自己一人去的還是有他人陪同？）答：是她
      自己一人…。（參見本院刑事庭96年10月11日審判筆錄）
      。
    8.證人陳雅萍於本院刑事庭審理時供稱略以：（你去的這二
      、三次有無看到丙○○在場幫忙開標？）答：我都沒有看
      到丙○○在現場，也沒有看到他有幫忙開標…。（參見鈞
      院刑事庭96年10月11日審判筆錄）。
    9.證人謝羅麗玉於本院刑事庭審理時供稱略以：（…你有無
      參加過乙○○○所召集的互助會？）答：有，是乙○○○
      向我邀會的…（你去的這二次有無看到丙○○在場？）答
      ：我去的這二次有一次丙○○有在場，開標的時候丙○○
      有時跑出去有時會進入房間睡覺，開標的時候他不在場…
      （你將會錢拿到乙○○○家時，為何會交給她家人？）答
      ：誰在家我就交給誰。（你交給丙○○的時候都是乙○○○不在家的時候？）答：對…。（參見本院刑事庭96年10
      月11日審判筆錄）。
  (五)刑事判決中又舉黃鳳珠、郭盟君、郭金龍等人之偵查中筆錄
    ，欲證明被告曾參與系爭合會，惟上開三人均已在刑事一審
    審理中證述被告未曾參與系爭合會，詎刑事判決不採審理時
    之證述，反採未經交互詰問，且辯護人爭執證據能力之偵訊
    筆錄，顯違法令，而不可採做判決基礎，彰彰明甚，茲列出
    上開三人審理筆錄摘要如下：
    1.證人黃鳳珠於本院刑事庭審理時供稱略以：（是何人找你
      加入本案合會？）答：我姐姐玉珠向我說是被告乙○○○
      …（你會錢交給誰？）答：…匯到被告乙○○○的帳戶…
      （參見本院刑事庭96年3月6日審判筆錄第29頁）。
    2.證人郭盟君於本院刑事庭審理時供稱略以：（是何人找你
      加入本案合會？）答：被告乙○○○…（會單是何人給你
      的？）答：被告乙○○○…（是何人主持開標？）答：都
      是被告乙○○○…（你會錢交給誰？）答：…是被告乙○○○收的會錢…（在開標現場是何人向說何人得標？）答
      ：是被告乙○○○…（你有注意到是何人在主持開標？）
      答：這部分是被告乙○○○…（參見本院刑事庭96年3月6
      日審判筆錄第30至32頁）。
    3.證人郭金龍於本院刑事庭審理時供稱略以：（本件互助會
      是何人邀你參加的？（提示160號卷第58、59頁所示之互
      助會））答：是乙○○○。（開標時丙○○會不會在旁幫
      忙主持開標？）答：我看到時他都是在旁邊坐著。（會款
      都是何人向你收取的？）答：…有時候乙○○○會去菜市
      場向我收取，有時候因為乙○○○大兒子（已經去世）是
      我的同事乙○○○沒有收的時候我會託他大兒子帶回給乙○○○…（你未參加的開標結果是何人告訴你的得標者及
      得標金額？）答：乙○○○來向我收會錢時告訴我標多少
      我就給多少，我也沒有問何人得標，乙○○○沒有來收會
      錢時，我會打電話問乙○○○得標金額多少後我就將會錢
      託由她大兒子交給她，我沒有問她得標者是何人，她也沒
      有主動告訴我。（你有去過現場二次，這兩次丙○○在現
      場做何事情？）答：丙○○都是坐在客廳的椅子上看人家
      開標…。（參見本院刑事庭96年8月28日審判筆錄）。
  (六)綜上，被告丙○○既從不過問乙○○○籌組系爭合會之情形
    ，對系爭合會不瞭解，更未曾參與系爭合會之開標或代乙○○○收取系爭合會之會款，自未與乙○○○共同侵害原告權
    利，而不應負損害賠償責任。
三、經查，被告乙○○○、丙○○二人係夫妻，原告及選定人於
    92年3月間經被告乙○○○招募，參加以被告乙○○○名義
    擔任會首之互助會1會，會期自92年3月15日起，連同會首在
    內共139會，每會1萬元，並採內標制，每月1日及15日下午1
    時在被告位於台北縣金山鄉○○村○○路36號之住處開標，
    而被告乙○○○冒標、盜標系爭合會29次，並於系爭合會於
    不含首期已開標45期後，宣告停會，原告及選定人等為未得
    標會員，因而受有如附表所示金額之損害等情，業據本院依
    職權調取本院95年度訴字第571號刑事案卷核閱屬實，並有
    系爭合會會單附卷可稽，復為兩造所不爭執，應堪信為真實
    。
四、按當事人主張有利於己之事實者，就其事實有舉證之責任。
    民事訴訟法第277條前段定有明文。又按原告對於自己主張
    之事實已盡證明之責後，被告對其主張，如抗辯其不實並提
    出反對之主張者，則被告對其反對之主張，亦應負證明之責
    ，此為舉證責任分擔之原則；原告就其應為舉證事項已有相
    當之證明，被告欲否認其主張者，即不得不更舉反證，證明
    其反對主張之事實。倘被告未能提出確切之反證，則原告對
    其主張之事實既已為相當之證明，自堪信為真實 (最高法院
    18年上字第2855號判例意旨參照）。原告主張被告丙○○與
    被告乙○○○共同實施冒標盜標之侵權行為，被告丙○○雖
    辯稱其未曾參與系爭合會開標之過程，亦未曾收受系爭合會
    會款，縱有會員將會款交付與被告丙○○，亦係代被告乙○○○收取，其並未與被告乙○○○有何冒標盜標之共同侵權
    行為云云，惟查：
  (一)被告丙○○確曾數度參與系爭合會開標過程之事實，業據證
    人即系爭合會會員甲○○於本院95年度訴字第571號刑事案
    件審理中證稱：「 (問：你參加10次開標，這10次是何人主
    持開標？) 大部分是被告乙○○○，被告乙○○○不在的話
    就是被告丙○○主持，我的印象裡面被告丙○○主持過2、3
    次，被告2人都在家的時候就是被告乙○○○主持。」、「
    ( 問：被告丙○○主持開標2、3次，是如何主持的？) 我去
    的地方是1棟2層樓的透天厝，比磺港路319號的房子為新，
    不是該路319號，我去的地方是前開透天厝的1樓，一進去右
    手邊有1個茶几，所有要競標的人就把標單放在茶几上排成1
    個圓形，然後會首就會準時在下午1點說等一下翻日曆決定
    如果是單號或雙號就從哪1個方向開始開標，大部分得標的
    標單都只有寫阿拉伯數字的標金，沒有寫名字及編號，以開
    標金額多者得標，被告2人開標的方式都是如此。」等語（
    見前揭刑事案卷(一)第112頁）；證人即系爭合會會員、被告
    丙○○之表妹邱黃玉珠於偵查中證稱：「 (問：有無參加投
    開標？) 已開過之46會都有去看過，也有寫標單投標過，但
    只是寫很低金額。」、「 (問：開標情形？) 以紙條寫金額
    數字，未寫姓名，以翻日曆之單雙決定起算方向，但有去之
    人都寫很低金額，都未得標，每次都是未到場之人得標，由
    林秀鑾或丙○○宣布何人得標，他們2人都在場主持。」、
    「(問：你去的20幾次都是在現場的人還是有不在現場的？)
    都是不在場的人得標」、「 (問：有無問被告夫妻得標的是
    誰？) 他都說是別的村的人，我都不認識。」等語 (見臺灣
    基隆地方法院檢察署94發查160號卷第47至48頁、94年度他
    字第260號卷第30、31頁）；證人即系爭合會會員鄭美玉於
    本院95年度訴字第571號刑事案件審理中證稱：「  (問：你
    去過的5、6次，開標的時候都是何人主持？) 我去的那幾次
    都是被告乙○○○所主持，被告丙○○有時在旁邊看，有時
    候會幫忙翻日曆，翻日曆我看到的約有三次，打開標單的都
    是乙○○○，丙○○他沒有幫忙打開標單。」等語 (見前揭
    刑事案卷(一)第348頁)，應堪信為真實。
  (二)被告丙○○確曾多次向系爭合會會員收取會款之事實，亦據
    證人邱黃玉珠於偵查中證稱：「 (問：會款如何繳納？) 都
    是由他們夫妻2人到我家來收會款，有時是他兒子來收，有
    時我拿去他們，誰在家就由誰收錢。因為我都有去看開標，
    所以我都知道誰得標，多少錢。我女兒憶凌被被告冒標1會
    ，我兒子邱俊平也被冒標1會，我妹妹黃鳳珠也被冒標1會，
    其實我們都未得標過，我在場時被告等都說是街上的人得標
    ，去向其他會員收錢時再冒稱是我女兒或我兒子或我女婿得
    標」等語  (見臺灣基隆地方法院檢察署94年度發查字第160
    號卷第47至48頁) ；證人即系爭合會會員郭金龍證稱：「 (
    問：你打電話過去丙○○家時丙○○告訴你得標金額大概有
    幾次？) 大約有一到二次。」、「 (問：你打電話問丙○○
    時丙○○是直接回答還是他先問過乙○○○之後再回答你的
    ？) 直接回答。」等語 (見前揭刑事案卷(一)第344頁)；證人
    即系爭合會會員鄭美玉於偵訊時證稱：「 (問：會錢如何繳
    納？乙○○○如何告知你係何人得標及得標金額？) 有時他
    們2夫妻一起來收，有時是林秀鑾之子女載他來收錢，他有
    說是誰標走的，但他說的名字我都不認識。」等語 (見臺灣
    基隆地方法院檢察署94年度發查字第160號卷第69、70頁)；
    證人即系爭合會會員謝羅麗玉於前揭刑事案件審理中證稱：
    「 (問：你交給丙○○的時候都是乙○○○不在家的時候？
    )對」、「(問：丙○○去向你收會錢的時候無告訴你為何不
    是乙○○○來收而是他來收？) 沒有，只是說來收會錢。」
    、「  (問：他向你收取的這兩次會錢的日期你是否記得？)
    不記得」、「 (問：你為何會記得是兩次？) 因為丙○○很
    少來收錢」等語 (見前揭刑事案卷(一)第455頁)；證人即系爭
    合會會員許李銀於前揭刑事案件審理中證稱：「（問：你會
    錢交給誰？）我交給被告丙○○的次數大約5、6次，另外都
    是交給被告乙○○○的，交給被告乙○○○次數比較多」、
    「（問：你交會錢給被告丙○○時，被告乙○○○有無和被
    告丙○○一起去？）有，如果他們2人一起來，我大部分交
    給被告乙○○○，但我也有交給被告丙○○過；另外被告丙○○也有單獨1個人來向我收會錢，大約2次」等語（見前揭
    刑事案卷(一)第125至126頁），自亦堪信為真實。
  (三)被告丙○○雖辯稱多數合會會員即證人許謝秀、陳錦亮、
    邱黃玉珠、呂蔡妹、高秀英、鄭美玉、黃郭鳳嬌、蔡錫民、
    呂燕星、呂許秀琴、鄧素華均於前揭刑事案件偵審中或證稱
    被告丙○○未邀集其等參加系爭合會，或證稱開標時被告丙○○並不在場，或證稱會款係交付予被告乙○○○；且證人
    謝羅麗玉、陳雅萍證稱系爭合會標單並非被告丙○○交付，
    證人等亦未見過被告丙○○主持開標，且於被告乙○○○不
    在時始代收會款；證人郭盟君、黃鳳珠、許李銀、郭金龍均
    於刑事案件審理中為有利於被告丙○○之陳述；證人邱黃玉
    珠亦證稱被告丙○○雖曾幫忙被告乙○○○打開標單，惟實
    際主持開標者仍為被告乙○○○，足見被告丙○○並未參與
    系爭合會云云。惟查，證人許謝秀、陳錦亮、邱黃玉珠、
    呂蔡妹、高秀英、鄭美玉、黃郭鳳嬌、蔡錫民、呂燕星、呂
    許秀琴、鄧素華、謝羅麗玉、陳雅萍縱曾於系爭合會開標時
    到場，亦僅參與其中數次，並非每次均到場參加開標乙情，
    業據其等於前揭刑事案件偵查審理中證述甚詳，自不能以系
    中合會會員中數人未曾見被告丙○○主持開標或說明得標情
    形，即謂證人甲○○、鄭美玉上開證言與事實相違。又系爭
    合會會員達百人，縱被告丙○○未曾向證人林李足、郭盟君
    等人收取會款，亦難以此遽謂被告丙○○未向郭金龍、羅謝
    麗玉、許李銀等其他會員收取會款；同理，證人即某一特定
    會員如許李銀、黃鳳珠、鄭美玉等縱僅見聞被告丙○○向其
    收受會款或主持開標或告知得標金額等行為之其一，亦不能
    以該會員證稱未見聞丙○○其他參與系爭合會行為，即謂該
    證人證稱「被告丙○○未參與系爭合會」，被告前揭所辯，
    自無可採。至被告郭金龍雖於本院刑事庭審理中證稱其係受
    被告乙○○○之邀參加系爭合會，並曾參與開標二次，被告
    丙○○均僅在旁觀看等語，惟此與其於同審判期日所稱被告
    丙○○曾直接告知其得標金額之證言並無衝突，自無所謂「
    證人郭金龍已於為審理中為對被告有利之證述」之情形。而
    被告邱黃玉珠雖於前揭刑事案件審理中係證稱「我都是交（
    會款）給被告乙○○○，交給被告丙○○一次... 」（見前
    揭刑事案卷(一)第117頁），又證人謝羅麗玉雖於前揭刑事案
    件審理中證稱「（問：妳交被告丙○○的時候都是乙○○○
    不在家的時候？）對。」，惟其亦於同期日證稱「... 丙○○確實有兩次到我家收會錢... 丙○○去我家（收會款）的
    那兩次，都沒有人陪同他來，現場也沒有其他人。」等語（
    見前揭刑事案卷(一)第456頁），被告竟斷章取義，辯稱邱黃
    玉珠、謝羅麗玉證稱被告丙○○未曾向其收受會款，自不足
    取。是證人甲○○、邱黃玉珠、郭金龍、許李銀、謝羅麗玉
    、鄭美玉前揭證言，應與事實相符，而足採信，被告丙○○
    確知悉被告乙○○○盜標冒標系爭合會，並以主持開標、收
    取會款、於會員詢問究係何人得標時，告以該會員其不熟識
    之人名等行為，與被告乙○○○共同侵害原告及選定人等之
    權利之事實，堪予認定。
五、按數人共同不法侵害他人之權利者，連帶負損害賠償責任﹔
    不能知其中孰為加害人者，亦同，民法第185條第1項定有明
    文。又按民事上之共同侵權行為與刑事上之共同正犯，其構
    成要件並不完全相同，共同侵權行為人間不以有意思聯絡為
    必要，數人因過失不法侵害他人之權利，苟各行為人之過失
    行為，均為其所生損害共同原因，即所謂行為關連共同，亦
    足成立共同侵權行為，依民法第185條第1項前段之規定，各
    過失行為人對於被害人應負全部損害之連帶賠償責任 (最高
    法院67年台上字第1737號判例意旨參照) 。本件被告丙○○
    確知悉被告乙○○○盜標冒標系爭合會，並以主持開標、收
    取會款、於會員詢問究係何人得標時，告以該會員其不熟識
    之人名等行為，與被告乙○○○共同侵害原告及選定人等之
    之權利，業如前述，則被告乙○○○招募系爭合會及冒標盜
    標行為，與被告丙○○之前開行為，均為原告所生損害之共
    同原因，依民法第185條第1項之規定，被告乙○○○、丙○○對於被害人自應負全部損害之連帶賠償責任，準此，原告
    主張被告乙○○○、與被告丙○○應負連帶損害賠償責任，
    洵屬有據。從而，原告及選定人等依侵權行為損害賠償之法
    律關係，請求被告等連帶給付如附表所示之金額，及自起訴
    狀繕本送達翌日起即自95年12月19日起至清償日止，按年息
    5％計算之利息，為有理由，應予准許。
六、據上論結，本件原告之訴為有理由，依民事訴訟法第78條，
    判決如主文。
中    華    民    國    97    年    9     月    19    日
                  民事庭法  官  姚貴美
以上正本係照原本作成。
對於本件判決如有不服，應於收受送達後20日內向本院提出上訴
書狀，敘述上訴之理由，上訴於臺灣高等法院，並按他造當事人
之人數附具繕本。
中    華    民    國    97    年    9     月    19    日
                        書記官  江美琪


司法院資訊處製作；財團法人民間司法改革基金會備份。
